【裁判字號】    96,交聲,259
【裁判日期】    970328
【裁判案由】    聲明異議
【裁判全文】
臺灣屏東地方法院交通事件裁定         96年度交聲字第259號
原處分機關  交通部公路總局高雄區監理所屏東監理站
異  議  人  甲○○
上列受處分人因違反道路交通管理處罰條例案件，對於交通部公
路總局高雄區監理所屏東監理站於民國96年10月24日所為之處分
（原處分：屏監違字第裁82-BF0000000號），聲明異議，本院裁
定如下：
    主  文
原處分撤銷。
甲○○不罰。
    理  由
一、原處分機關以：異議人於民國92年9 月2 日13時38分，騎乘
    車牌號碼為WHH-109 號輕型機車行經民族路九如路路口時，
    不遵行方向行駛之違規行為，乃依道路交通管理處罰條例第
    45條第1 款之規定，科處罰鍰新臺幣（下同）1,800 元，並
    依同法第63條第1 項第1 項之規定記違規點數1 點等語。
二、異議意旨略以：異議人固有於上開時、地騎乘上開機車行經
    該地，惟不知舉發違反道路交通管理事件通知單及裁決書上
    所載異議人具體違規行為為何，為此聲明異議等語。
三、按「違反行政法上義務而受罰鍰、沒入或其他種類行政罰之
    處罰時，適用本法。但其他法律有特別規定者，從其規定。
    」此行政罰法第1 條定有明文。又「行為後法律或自治條例
    有變更者，適用行政機關最初裁處時之法律或自治條例。但
    裁處前之法律或自治條例有利於受處罰者，適用最有利於受
    處罰者之規定。」此行政罰法第5 條亦定有明文。經查，道
    路交通管理處罰條例，就有關違規行為後法律變更之適用並
    無規定，是依上開規定，應適用行政罰法第5 條之規定，以
    決定有關法律之適用。本件依裁決書所指異議人違規行為後
    ，於民國94年12月28日修正公布，並經行政院於96年6 月23
    日以院臺交字第0950087685號令發布定自95年7 月1 日施行
    之道路交通管理處罰條例第45條第1 款規定「汽車駕駛人，
    爭道行駛有下列情形之一者，處新臺幣六百元以上一千八百
    元以下罰鍰：一、不按遵行之方向行駛。」，較修正前之道
    路交通管理處罰條例第45條第1 款規定之「汽車駕駛人，爭
    道行駛有左列情形之一者，處六百元以上一千八百元以下罰
    鍰：一、不按遵行之方向行駛。」，並未不利於異議人，是
    依上開行政罰法第5 條之規定，應適用修正前之道路交通管
    理處罰條例第45條第1 款規定，就此合先敘明。
四、次按，就舉發員警作為證人之適格性而言，有論者固以違反
    處罰條例之行為，均由警察或公路主管機關舉發或裁決處罰
    之，行政機關立於當事人之地位，今法院傳喚警察或公路主
    管機關之舉發人員為證人，形同由該舉發人員為裁判，明顯
    違反權力分立原則。且舉發若發生錯誤，舉發人員將遭議處
    ，試問有那個公務人員會承認自己舉發有誤？除非該錯誤非
    常顯而易見，無可推託，所以警察人員基於畏懼接受行政處
    罰之疑慮，自無法陳述客觀之事實，故以警察為證人與刑事
    訴訟法有違。惟從訴訟法理觀之，無論依行政訴訟法第142
    條、刑事訴訟法第176 條之1 、民事訴訟法第302 條之規定
    均可得知，除法律別有規定外，無論何人，於他人之行政、
    刑事、民事訴訟中均有為證人之義務，舉發通知單固然為舉
    發員警所製單舉發，然舉發通知單對外之名義仍係以該轄警
    察局或分局為舉發機關而為之，舉發員警在訴訟法理上仍屬
    於親身知覺、體驗、經歷、目擊交通違規行為之人，而依現
    行處罰條例、裁處細則及道路交通事件處理辦法之規定或類
    推適用行政訴訟法之規範，交通聲明異議案件之當事人皆應
    認係受處分人及處罰機關，並不包括舉發機關在內，更遑論
    及於舉發員警。以對人民生命、自由、財產權益影響更鉅之
    刑事案件為例，屬於被害人性質之告訴人，其在刑事訴訟程
    序中係處於指訴被告犯罪行為之人，亦係促使刑事偵查機關
    發動偵查作為而追訴被告之人，與被告之立場與角色均屬相
    反，然於刑事庭審理中，在得以傳喚告訴人到庭且適宜之情
    況下，均可將其地位轉換為證人而加以訊問、詢問或詰問，
    使其證述取得證據能力，之後再由刑事庭法官依自由心證來
    評價其證詞之證明力為何，此一見解亦為現今最高法院所肯
    認且日漸趨於主流，亦即：「告訴人係向司法警察機關或偵
    查機關申告犯罪事實而要求訴追之人，其於我國刑事訴訟法
    中，並非法定列舉之獨立證據方法，若以告訴人所陳親身經
    歷之被害經過，作為認定犯罪事實之依據時，乃居於證人之
    地位，亦即其證據方法為證人，必須踐行有關證人之證據調
    查程序，除非其有依法不得令其具結之情形，否則事實審法
    院應命其具結，若依法應具結而未具結時，該告訴人有關被
    害事實之陳述，無證據能力，法院不得採其陳述作為判決之
    基礎。」。再以，現行刑事審判為例，諸多刑事案件中，被
    告及其選任辯護人甚多爭執於警方逮捕、搜索、查獲、製作
    警詢筆錄過程之相關程序有違法情事，而欲排除相關證據之
    證據能力，此時法院必須依職權或依公訴人、被告及其選任
    辯護人之聲請，傳喚案發當時查獲員警或製作警詢筆錄之員
    警來進行交互詰問，以探究其事實為何，此時該等員警又何
    嘗非與被告處於相對立之地位，如認該等員警之證詞均有偏
    頗之虞而不予傳喚，此時法院又豈非已有先入為主之觀念而
    失去客觀公正之立場？況以動態交通違規行為為例，其具有
    即時、瞬間、稍縱即逝及不可回復性等特性，現場目擊者通
    常亦係以舉發員警為主，如否定舉發員警之證人適格性，勢
    將導致證據資料及方法之貧乏而無從形成心證，故本院認為
    承認舉發員警之證人適格性，並無疑問（以上參照林家賢著
    「司法對交通秩序罰審查問題之研究- 以普通法院交通法庭
    審查為中心」乙書第217、218頁）。
五、經查，本件異議人確實有於92年9 月2 日13時38分，騎乘車
    牌號碼為WHH-109 號輕型機車行經民族路九如路路口乙節，
    已為異議人所不爭執，雖證人即執勤員警乙○○於本院訊問
    時證稱：「不按照遵行方向行駛，沒有二段是左轉，在高雄
    市○○○路與民族路口。」等語，然道路交通管理處罰條例
    第45條第1 款規定之違規行為前提係「汽車駕駛人，爭道行
    駛」，而證人所證述之違規行為，係屬「汽車駕駛人轉彎時
    ，不依標誌、標線、號誌指示」，顯非該條之違規行為，且
    本件依卷存高雄市政府警察局交通大隊96年12月24日高市警
    交三字第0960028807號函謂「該違規採證相片，因時間久遠
    ，已逾保存期限，採證底片已不可考，歉難提供」等語，是
    本院即無從認定異議人究係有無不按照遵行方向行駛之違規
    行為？或另有無轉彎時不依標誌、標線、號誌指示行駛之違
    規行為？
六、綜上所述，本件既無從認定異議人具體違規行為為何，亦無
    證據證明被告有何爭道行駛而有不照遵行方向之違規事實，
    是則，原處分機關未予詳查遽以受異議人不依號誌指示行駛
    ，而裁罰罰鍰1,800 元，並記違規點數1 點，自有未洽，本
    件異議為有理由，應由本院將原處分撤銷，改諭知受處分人
    不罰，以資適法。
七、據上論斷，應依道路交通案件處理辦法第20條前段，裁定如
    文。
中    華    民    國    97    年    3     月    28    日
                    交通法庭    法  官  曾吉雄
以上正本證明與原本無異。
如不服本裁定應於收受送達後五日內向本院提出抗告書狀敘述抗
告之理由抗告於台灣高等法院高雄分院。
中    華    民    國    97    年    3     月    28    日
                                書記官  卓春成


司法院資訊處製作；財團法人民間司法改革基金會備份。
